【裁判字號】    89,簡上,117
【裁判日期】    900104
【裁判案由】    給付票款
【裁判全文】
臺灣彰化地方法院民事判決                        八十九年度簡上字第一一七號
    上  訴  人  甲○○
    訴訟代理人  乙○○
    被上 訴 人  元成預拌混凝土股份有限公司
                            設.
    法定代理人  丙○○      住.
    訴訟代理人  周黛婕律師  住台中市○○路○段一二八號三樓
右當事人間請求給付票款事件，上訴人不服中華民國八十九年五月二十三日本院彰化
簡易庭所為之第一審判決  (八十八年度彰簡字第八八二號)，提起上訴，本院判決如
左：
    主      文
上訴駁回。
第二審訴訟費用由上訴人負擔。
    事      實
甲、上訴人方面：
一、聲明：
  (一)原判決廢棄。
  (二)被上訴人應給付上訴人新台幣 (下同)二百十萬元，及自民國 (下同)八十七年
      十一月十一日起至清償日止，按年息百分之五計算之利息。
  (三)第一、二審訴訟費用由被上訴人負擔。
二、陳述：除與原審判決記載相同者，茲予引用外，並補述略稱：
  (一)被上訴人在原審抗辯稱中一公司未依約交貨，被上訴人已解除契約，自得拒絕
      給付票款乙節，雖據其提出存證信函乙紙為證，然上訴人自始並未對該紙存證
      信函表示不爭執，原審判決竟認上訴人對此不爭執，不知依據何在？
  １、被上訴人主張中一公司向該公司訂貨日期為八十七年十一月初，依常情須先交
      貨才付款，豈有可能貨未到即付款，並開立發票？若中一公司確未交貨，被上
      訴人如何處理已開立之二紙發票，未見被上訴人說明，原審即予輕信，顯有未
      洽。
  ２、系爭支票之發票日為八十七年十一月十一日，被上訴人寄發存證信函日期為八
      十八年十月二十九日，依常情豈有可能在八十七年十一月初訂貨，遲未交貨，
      被上訴人竟未表示異議，遲至一年後始發存證信函表明解約之理？又被上訴人
      寄發存證信函後，中一公司仍未返還系爭支票，被上訴人何以未提出訴訟請求
      返還而坐視不管？再被上訴人對中一公司寄發存證信函是在上訴人於八十八年
      十月十六日提起本件訴訟後，被上訴人之行為無異臨訟卸責，尚難置信。
  ３、存證信函為被上訴人片面寄出，中一公司是否確有收受？解約之意思表示是否
      業已到達中一公司而發生效力，被上訴人並未提出回執聯，原審逕行認定，令
      人不服。
  (二)上訴人在原審從未表示係中一公司委任上訴人取款，而係指銀行對指定受款人
      禁止背書轉讓支票作業之要求，故在系爭支票背面由指定受款人蓋用委任取款
      之字樣，銀行始同意付款。系爭支票委任取款字樣係上訴人自行蓋妥後才要求
      中一公司用印，而上訴人並非被上訴人所指之單純受任取款人，實係真正借貸
      予中一公司之債權人，此有匯款文件足證上訴人確有借款之事實。
  (三)本件爭點應在於支票正面記載之禁止背書轉讓字樣是否有效，因作業上加蓋委
      任取款字樣乃銀行之要求，原審認定上訴人與中一公司間有委任取款關係存在
      ，即非實在。又系爭支票之禁止背書轉讓記載，係在支票正面票據應記載事項
      之外，支票正面下方之空白處，並非緊臨發票人簽章記載，且以橡皮戮印蓋用
      ，依社會觀念，實無從判斷究係何人所為，被上訴人之抗辯不足採信。
三、證據：除援用原審之證據方法外，另提出三信商業銀行函一件及匯款回條影本一
    件為證。
乙、被上訴人方面：
一、聲明：
  (一)上訴駁回。
  (二)第二審訴訟費用由上訴人負擔。
二、陳述：除與原審判決記載相同者，茲予引用外，並補述略稱：
  (一)催告中一公司之存證信函因﹁不在﹂而遭退回，事後被上訴人指派證人張惠芳
      專人送達，惟因中一公司營業處所及其負責人林蕭春美住所均無人在場收受，
      函件均置放在門首，並拍照存證以代送達。
  (二)被上訴人對中一公司解除契約前，因中一公司並未交貨，被上訴人自得行使同
      時履行抗辯對抗中一公司，而解除契約後，被上訴人即無給付票款之義務，上
      訴人僅受中一公司委任取款而已，應證明中一公司確有委任上訴人行使票據追
      索權。
  (三)上訴人收受系爭支票時已知禁止背書轉讓之記載為發票人之被上訴人所為，故
      上訴人並非善意第三人。
  (四)依上訴人於八十九年一月十日在原審提出之書狀即已自認僅為委任取款背書，
      上訴人不得主張票據權利。
三、證據：除援用原審之證據方法外，另提出催告中一公司信函影本二件、中一公司
    變更登記事項卡影本一件及照片五幀為證，並聲請訊問證人張惠芳。
丙、本院依被上訴人之聲請訊問證人張惠芳。
    理      由
一、本件上訴人在原審起訴主張其執有被上訴人名義，發票日為八十七年十一月十一
    日，票號ＢＡ0000000、0000000號，付款人為鹿港鎮信用合作社
    ，面額各為一百零五萬元之支票二紙，屆期提示竟不獲付款，為此依票據法律關
    係請求被上訴人給付票款二百十萬元等情。被上訴人則以其簽發之系爭二紙支票
    均指明受款人為中一公司，支票正面記載禁止背書轉讓，被上訴人對上訴人依法
    自不負票據責任；又系爭支票背面更有委任取款之記載，由委任人中一公司背書
    轉讓系爭支票予受任人即上訴人，委任其代為取款，被上訴人自得以其與中一公
    司間所存抗辯之事由對抗上訴人，且被上訴人已對中一公司解除契約，被上訴人
    自得拒絕給付票款，並得以此事由對抗系爭支票受任取款人之上訴人等語置辯。
二、上訴人在原審主張執有被上訴人名義之右揭支票二紙，支票正面記載有禁止背書
    轉讓字樣，而系爭支票屆期提示未獲兌付之事實，已據其提出系爭支票及退票理
    由單等影本各二紙為憑，核屬相符，亦為被上訴人不爭執，是上訴人此部分之主
    張自堪信為真實。
三、是本件應論究者為系爭二紙支票正面之禁止背書轉讓記載究係何人所為？若是發
    票人之被上訴人所為，是否具有效力？又被上訴人持有系爭二紙支票是否僅具受
    委任取款人之地位？茲分別敘述如左：
  (一)按記名支票發票人有禁止轉讓之記載者，不得轉讓，票據法第一百四十四條準
      用第三十條第二項定有明文。又支票發票人為禁止背書轉讓，須記載於支票正
      面，若在支票背面為此項記載，為與背書人之禁止背書轉讓區別，須有發票人
      之簽名或蓋章，足以認定其為發票人所為者，始為有效，最高法院六十九年度
      台上字第三三七九號著有判決。再票據正面記載禁止背書，該記載如依社會觀
      念足認由發票人於發票時為之者，亦發生禁止背書轉讓之效力，此為本院最近
      所持之見解，同院八十五年度台簡上字第二七號判決參照。本件上訴人雖對系
      爭二紙支票正面之禁止背書轉讓記載是否有效而有爭執，惟依首揭法條及最高
      法院判決意旨觀之，在票據正面記載禁止背書轉讓字樣者，僅發票人始得為之
      ，而被上訴人復抗辯稱系爭二紙支票正面之禁止背書轉讓字樣為其簽發支票時
      記載等語屬實，參酌上訴人自承﹁系爭支票交給我時有禁止背書轉讓之記載，
      當時是中一公司向我週轉﹂等語  (詳八十九年十月二十日準備程序筆錄)、﹁
      系爭支票委任取款字樣係上訴人自行蓋妥後，才要求中一公司用印﹂等語 (詳
      八十九年七月十九日上訴理由狀) ，足見系爭二紙支票正面記載禁止背書轉讓
      字樣者確為發票人之被上訴人甚明，而票據法復未規定在票據正面記載禁止背
      書轉讓之位置應在何處，依本件系爭二紙支票記載禁止背書轉讓情形既足以認
      定為發票人之被上訴人所為，其記載應屬有效，上訴人再行爭執，即無可採。
      又依前揭票據法第一百四十四條準用第三十條第二項規定，系爭二紙支票既不
      得再為轉讓，縱經指名受款人之中一公司背書轉讓予上訴人，對被上訴人而言
      ，自不負給付票款之責任。
  (二)又記載受款人名稱並禁止背書轉讓且劃有平行線之支票應於受款人之帳戶提示
      付款不得背書轉讓，此觀票據法第一百四十四條、第三十條第二項即明，發票
      人簽發此種票據之目的，除為保留其對執票人之抗辯權外，並為防止遺失，或
      免為他人盜領，使受款人必可領取該票款，倘若可由第三人加蓋受款人之印章
      而於第三人之帳戶內提示付款，則發票人之目的，無由達成，亦與立法本旨相
      背，最高法院七十五年度台上字第二二三六號亦著有判決。本件上訴人固主張
      其取得系爭二紙支票係借款予中一公司週轉，並自中一公司受讓取得云云，惟
      系爭二紙支票既由發票人之被上訴人記載指定受款人，並為禁止背書轉讓及劃
      平行線之支票，自應在指定受款人中一公司之帳戶提示付款，始屬合法，詎上
      訴人持系爭二紙支票在其開設之三信商業銀行帳戶提示，於法即有不合，若非
      三信商業銀行要求上訴人以﹁委任取款背書﹂方式，由中一公司將系爭二紙支
      票背書交付上訴人，應無受理上訴人代收提示系爭二紙支票之可能 (因系爭二
      紙支票已由發票人記載禁止背書轉讓，上訴人並非被指名之受款人，自不得主
      張票據權利) ，故上訴人以自己名義提示系爭二紙支票，在外觀上仍屬中一公
      司﹁委任取款背書﹂之受任人地位而已，被上訴人以其得對抗中一公司之事由
      對上訴人為相同之抗辯，即屬正當。至被上訴人與中一公司間之抗辯事由是否
      有據  (催告信函是否合法送達？解除契約是否合法有效？)，尚待調查認定，
      惟本院既認定上訴人不得對被上訴人主張系爭二紙支票之票據權利，已如前述
      ，此部分待調查認定之事實與上訴人主張票據追索權之訴訟標的法律關係顯然
      無涉，即無再予論究之必要。
四、綜上所述，上訴人在原審依據票據法律關係請求被上訴人給付票款二百十萬元及
    法定遲延利息，尚嫌無據，不應准許。原審判決認定被上訴人與中一公司間已解
    除買賣契約，得拒絕給付票款，並適用票據法第一百四十四條、第四十條第三項
    規定，而為上訴人敗訴之判決，本院認為依其理由雖有不當，然依其心證所為之
    判決結果與本院之認定復為相同，仍應認原審判決於法並無不合。上訴意旨指摘
    原判決不當，求予廢棄改判，即無理由，本件上訴人之上訴應予駁回。
五、結論：本件上訴人之上訴為無理由，依民事訴訟法第四百三十六條之一第三項、
    第四百四十九條第一項、第二項、第四百六十三條、第七十八條，判決如主文。
中      華      民      國      九十      年     一     月      四      日
                                      臺灣彰化地方法院民事第一庭
                                          審判長法  官    李    端    季
                                                法  官    陳    秋    錦
                                                法  官    林    金    灶
右為正本係照原本作成
不得上訴。
中      華      民      國      九十      年     一     月      四      日
                                            法院書記官    邱    柏    滄


司法院資訊處製作；財團法人民間司法改革基金會備份。
